臺灣士林地方法院民事判決
110年度訴字第613號
原      告  甲○○  
訴訟代理人  廖庭尉律師
被      告  山水清境大樓管理委員會

兼上1   人
法定代理人  丙○○  
被      告  丁○○  
            乙○○  
共      同
訴訟代理人  陳在源律師
            張梅音律師
上列當事人間確認區分所有權人會議決議無效等事件，本院於民
國110年10月27日言詞辯論終結，判決如下：
    主      文
確認山水清境大樓社區於民國一０九年九月十二日之第二次區分
所有權人會議決議不存在。
確認被告丁○○、戊○○、甲○○與山水清境大樓社區間管理委員之委
任關係不存在。
訴訟費用由被告負擔。
    事實及理由
一、按訴狀送達後，原告不得將原訴變更或追加他訴，但請求之
    基礎事實同一者，不在此限，民事訴訟法第255 條第1 項第
    2 款定有明文。查原告起訴時之聲明第一項原為確認山水清
    境大樓社區（下稱系爭社區）民國109年8 月30日、同年9月
    12日之第一次、第二次區分所有權人會議（下分別稱系爭第
    一次、第二次區權會）決議不存在，第二項原為確認被告丁○○、戊○○、甲○○（下各逕稱其姓名，合稱丁○○等3人）於系
    爭第一次區權會所為之管理委員會選舉當然無效；嗣於本院
    審理中調整上開聲明為如主文第一、二項所示（本院卷第17
    9頁），核係基於同一基礎事實，自應准許。
二、原告主張：被告為準備報備成立系爭社區管理委員會，先後
    召開系爭第一次、第二次區權會。然丁○○雖為經2以上區分
    所有權人書面推舉之召集人，推舉召集人之公告上卻未有任
    何人簽名或署名，客觀上無從確定其內容之真偽，難認有公
    告之效力，而縱認有公告之效力，被告至多僅證明曾於109
    年8月1、5、12日有此公告，不能認定被告確有連續公告10
    日之事實，是丁○○經推舉為區權會召集人之程序，違反公寓
    大廈管理條例施行細則第7條第1項規定，並非合法，是丁○○
    非合法之召集人，其所召開之系爭第一次及第二次區權會，
    自不能為有效之決議，在形式上屬不備成立要件之會議，所
    為決議當然自始無決議之效力；退步言，倘認丁○○為合法之
    召集人，然系爭第一次區權會因出席人數未達法定出席及決
    議門檻而流會，被告亦不得於該次會議中作成任何決議，且
    該次會議已經主席表示流會，無任何選舉之過程，事實上並
    未作成推舉管理委員之決議，該次會議記錄載有選任管理委
    員之結果，即屬偽造而當然自始不存在，系爭第二次區權會
    亦無作成如附件所示之決議，更無作成推舉管理委員之決議
    ，爰請求確認系爭第二次區權會決議不存在。則系爭第二次
    區權會決議既不存在，管理委員之選任當然無效，爰請求確
    認丁○○等3人與系爭社區間管理委員之委任關係不存在等語
    。並聲明：如主文所示。
三、被告則以：丁○○係經法定程序被推舉為區權會召集人，其所
    召開之系爭第一次區權會雖因出席人數未達法定出席及決議
    門檻而流會，然會中曾就選舉管理委員，依公寓大廈管理條
    例第32條規定作成假決議，選舉丁○○等3人為管理委員。嗣
    於合法召集人丁○○召開之系爭第二次區權會中，曾將錄影關
    閉，俟對規約內容及財務問題爭執不休之旁聽者離去後，即
    就前述選舉管理委員之假決議進行表決，由簽到出席之住戶
    丁○○（兼代訴外人簡文毅、張儷馨）、戊○○、甲○○、證人丙○○（兼代訴外人趙開浚）、證人乙○○（兼代訴外人傅依婷）
    共9人，以當場簽署選舉名冊之方式，一致同意選任丁○○等3
    人為管理委員，因錄影關閉後即忘記再開啟，始無全程之錄
    影紀錄。是系爭第一次、第二次區權會之召開及決議均屬合
    法，原告主張顯無理由等語置辯。並聲明：原告之訴駁回。
    　
四、得心證理由：
㈠、按確認法律關係之訴，非原告有即受確認判決之法律上利益
    者，不得提起之；確認證書真偽或為法律關係基礎事實存否
    之訴，亦同。前項確認法律關係基礎事實存否之訴，以原告
    不能提起他訴訟者為限。民事訴訟法第247 條第1 項、第2
    項分別定有明文。而所謂即受確認判決之法律上利益，係指
    法律關係之存否不明確，原告主觀上認其在法律上之地位有
    不安之狀態存在，且此種不安之狀態，能以確認判決將之除
    去者而言（最高法院52年台上字第1240號判例意旨參照）。
    又公寓大廈區分所有權人會議，係區分所有權人為共同事務
    及涉及權利義務有關事項，召集全體區分所有權人所舉行之
    會議，為公寓大廈管理條例第3條第7款所明定，而區分所有
    權人會議之決議，係多數區分所有權人集合之意思表示而成
    立之法律行為，雖非法律關係本身，然其所為決議常為多數
    法律關係基礎，該法律關係基礎事實存否如生爭執，公寓大
    廈區分所有權人之私法上地位即有受侵害之危險。查原告為
    系爭社區之區分所有權人，主張系爭第二次區權會決議不存
    在，及丁○○等3人與系爭社區間管理委員之委任關係不存在
    等情，均經被告否認在卷。上述事項涉及系爭第二次區權會
    所為決議之合法性，及丁○○等3人與系爭社區間委任關係存
    否，原告提起本件訴訟，得以除去其私法上地位之危險，依
    前開說明，應認原告有即受確認判決之法律上利益。
㈡、按會議始於主席宣布開會，終於主席為散會之宣告，此觀內
    政部頒布之會議規範第8條規定之會議程序自明。査兩造不
    爭執於被告所提系爭第二次區權會議錄影光碟中，會議之過
    程為：一開始主席宣布針對第4項議案開始討論，之後由在
    場人員就規約內容為討論，並未就規約作成決議，之後尚有
    在場人員詢問是否要成立管理委員會，主席回答是否成立管
    理委員會看大家的決定，並說明下次開會就規約有爭議部分
    再行討論，之後宣布散會（本院卷第210至211頁）。據此可
    知，系爭第二次區權會在主席宣布散會前，並未作成任何決
    議，並為選舉管理委員之決議。復參照證人丙○○證述：「（
    問：在場出席5 戶私底下都已經先商量好由主席先對外宣布
    散會讓在場不願意報到之住戶離開，有報到之住戶在留下來
    開會？）宣布散會後甲○○離開會場去上廁所，我有去叫他回
    來開會，或是戊○○在宣布散會前在外面講電話，主席宣布散
    會後我有去叫他回來，乙○○一直坐在現場，宣布散會完主席
    有說選舉還是要表決所以叫在場乙○○不要離開，我聽到就知
    道要繼續開會所以就去叫戊○○與甲○○回來。（問：主席宣布
    散會意思只是讓未報到住戶離開，這件事只有主席知道，事
    前並未與你們溝通過？）是」；證人乙○○亦證述：「(問：
    與兩造確認，會議錄影內容在主席宣布散會前，就規約僅有
    討論並無決議，且亦無就選舉管理委員進行決議，被證13之
    選舉是在何時進行？)那天我受託幫忙操作錄影，錄影是為
    了預防有人來鬧場，我不確定關掉錄影前主席有沒有宣散會
    ，但當時場地時間到了，我就關掉開始收拾場地，收拾場地
    當下，主席有拿名冊給我，當時有簽簽名住戶都還在，有問
    大家對選舉人名單有無意見，我還回答他說不要搞笑了，就
    是沒意見才會來開會啊，沒意見就簽一簽。」、「（問：當
    時主席請你簽，當時主席是請大家回來坐好並宣布進行管理
    委員會選舉、提名、請大家討論後發下被證13之選舉名冊供
    大家勾選同意與否，有無這樣的程序？）當時大家都位在會
    議桌附近整理環境，主席就拿出名冊問大家有沒有意見，大
    家就坐在那邊簽名，但可能沒有那麼嚴謹有宣布要選舉，但
    有問大家有沒有意見，大家就簽名。」（本院卷第214、216
    至217頁）。由上開證人證述可知，會議主席丁○○於系爭第
    二次區權會議中宣布散會後，不論曾簽到出席或不願簽到出
    席之區分所有權人均紛紛離開會場，足認其等均已認知會議
    業已結束。是以，系爭第二次區權會議至主席丁○○宣布散會
    後即已結束一事，應可認定。準此，系爭第二次區權會開始
    至結束，期間均未曾作成任何決議一事，亦可認定。系爭會
    議既未作成如會議紀錄記載之決議內容，並選任管理委員。
    則原告請求確認山水清境大樓社區於109年9月12日之第二次
    區分所有權人會議決議不存在，應屬有據。又系爭第一次區
    權會，因出席人數不足，由主席宣布流會(本院卷第89頁)，
    自不得合法選任管理委員，系爭第二次區權會中，亦未決議
    選任管理委員，已如前述，則丁○○3人即非經區權會合法選
    任之管理委員，原告請求確認丁○○等3人與系爭社區間管理
    委員之委任關係不存在，亦屬有據。另公寓大廈社區並非組
    織、亦不具人格，非為權利義務主體，管理委員之委任關係
    乃存在與全體區分所有權人間，原告所稱系爭社區應即代指
    系爭社區全體區分所有權人而言，是其請求確認丁○○等3人
    與系爭社區間之委任關係不存在，並無不合，附此敘明。
㈢、丁○○於宣布散會後，再召回系爭第二次區權會曾簽到出席之
    區分所有權人繼續開會，所作之決議，不論依證人乙○○所證
    ，僅作成選任管理委員之決議，或如證人丙○○所證，尚有對
    規約作成決議。因該會議之召開，係區分所有權人會議散會
    結束後，由丙○○臨時找回，部分區分所有權人舉行之會議，
    顯非依公寓大廈管理條例之規定依合法程序所召集會議，應
    認在客觀上無召開區權會議之形式，非屬公寓大廈合法成立
    之意思機關，自不能為有效之決議，且在形式上屬不備成立
    要件之會議，其所為之決議當然自始完全無決議之效力，併
    此敘明。另兩造雖曾就丁○○擔任召集人之推舉過程是否合法
    一事迭有爭執，惟系爭第二次區權會開會期間，既未作成任
    何決議，自無任何合法有效之決議存在。故丁○○是否為合法
    之召集人，均不影響本院前開之認定。自無審究之必要，附
    此敘明。
㈣、綜上所述，系爭第二次區權會會議期間，既未作成選任管理
    委員等任何決議，則丁○○等3人，即非經合法選任之管理委
    員，與系爭社區間應不生有委任關係。從而，原告為如主文
    第一、二項所示之聲明，為有理由，應予准許。
五、本件事證已臻明確，兩造其餘攻擊防禦方法及未經本院援用
    之證據，核與判決之結果不生影響，爰不一一論駁。
六、據上論結，本件原告之訴為有理由，依民事訴訟法第78條，
    判決如主文。　　
中　　華　　民　　國　　110 　年　　11　　月　　17　　日
                  民事第一庭法  官  劉逸成
以上正本係照原本作成。
如對本判決上訴須於判決送達後 20 日內向本院提出上訴狀。如
委任律師提起上訴者，應一併繳納上訴審裁判費。
中　　華　　民　　國　　110 　年　　11　　月　　17　　日
                            書記官  康雅婷